臺灣臺南地方法院民事判決
109年度訴字第1385號
原      告  吳志賢
訴訟代理人  夏金郎律師
被      告  吳福安
            吳雅晶
            吳錦雲
            吳佑庭
上  一  人
法定代理人  吳鄭恨
兼  上四人
訴訟代理人  吳昌聯
被      告  吳文雄
            吳聖裕
上二人共同
訴訟代理人  吳謝盆
被      告  林皆國
            林皆源
            林皆得
兼  上二人
訴訟代理人  林素蘭
上列當事人間請求分割共有物事件，經本院於民國110年7月13日
言詞辯論終結，判決如下：
    主      文
兩造共有臺南市○○區○○段000000000地號土地分割如附圖所示，
即：編號A部分面積778.82平方公尺土地由被告吳文雄、吳聖裕
取得，並按原應有部分比例維持共有；編號B部分面積239.64平
方公尺土地由被告吳福安、吳雅晶、吳佑庭、吳錦雲、吳昌聯取
得，並按原應有部分比例維持共有；編號C部分面積213.96平方
公尺土地由原告取得；編號D部分面積25.68平方公尺土地由被告
林素蘭、林皆得、林皆國、林皆源取得，並按原應有部分比例維
持共有。
訴訟費用由兩造按如附表所示應有部分比例負擔。
    事實及理由
壹、程序方面
　　被告吳文雄及吳聖裕未於言詞辯論期日到場，核無民事訴訟
    法第386條各款所列情形，爰依原告聲請由其一造辯論而為
    判決。
貳、實體方面
一、原告主張：臺南市○○區○○段000000000地號土地（下稱系爭
    土地）為兩造所共有；茲因兩造不能協議決定如何分割系爭
    土地，亦無因使用目的及契約訂有不分割期限等不能分割情
    形，爰依民法第823條第1項及第824條第2項之法律規定請求
    分割；另為避免分割後因須拆除地上物而產生困擾，請准就
    系爭土地分割如附圖所示等語。並聲明：如主文第1項所示
    。
二、被告均同意分割而未為答辯聲明。除被告吳文雄及吳聖裕表
    示希望可以分得附圖所示建物基地（即藍色線所標示位置及
    範圍）外，被告林皆國、林皆源、林皆得、林素蘭亦均表示
    希望分得土地可臨路通行。
三、法院的判斷
　㈠按「各共有人，除法令另有規定外，得隨時請求分割共有物
    。但因物之使用目的不能分割或契約訂有不分割之期限者，
    不在此限」、「分割之方法不能協議決定，或於協議決定後
    因消滅時效完成經共有人拒絕履行者，法院得因任何共有人
    之請求，命為下列之分配：一、以原物分配於各共有人。但
    各共有人均受原物之分配顯有困難者，得將原物分配於部分
    共有人。……以原物為分配時，因共有人之利益或其他必要情
    形，得就共有物之一部分仍維持共有」；民法第823條第1項
    、第824條第2項第1款、第4項定有明文。系爭土地為兩造共
    有如附表所示，兩造不能協議決定如何分割，亦無因使用目
    的或契約致不能分割等情形，為兩造不爭執並有如附表所載
    資料在卷可佐，應堪認定。茲原告請求法院裁判分割系爭土
    地而分配於各共有人，核與民法第823條第1項及第824條第2
    項規定相符，洵屬有據。
　㈡次按「定共有物分割之方法……應斟酌各共有人之意願、共有
    物之性質、價格、分割前之使用狀態、經濟效用、分得部分
    之利用價值及全體共有人之利益等有關情狀，定一適當公平
    之方法以為分割」（參照最高法院96年度台上字第108號民
    事判決）。系爭土地除有建物(未登載核准建築執照)1棟及
    廢棄平房1間外，其餘部分均為空地（建物附近為水泥鋪面
    、臨路三角窗部分土地供社區營造使用）等事實，為兩造所
    不爭執並有勘驗測量筆錄1份、現場照片6張、臺南市新化地
    政事務所110年1月14日所測字第1100004651號函暨現況勘測
    複丈成果圖1份、臺南市安定區公所110年2月3日所建字第11
    00078856號函1份、臺南市政府工務局110年2月9日南市工使
    二字第1100187808號函1份在卷可稽（見本院卷第89頁至第9
    5頁、第101頁至第111頁、第113頁至第117頁、第147頁、第
    153頁），同堪認定。本院復審酌原告所提分割方案符合多
    數共有人意願，可避免分割後衍生訴請拆屋還地等困擾，兼
    衡共有物性質等選擇分割方案時所需考量因素，認如附圖所
    示分割方案符合土地分割之經濟效用及共有人全體利益，堪
    認係適當公允之分割方法，爰判決如主文第1項所示。
四、因共有物分割、經界或其他性質上類似之事件涉訟，由敗訴
    當事人負擔訴訟費用顯失公平者，法院得酌量情形，命勝訴
    之當事人負擔其一部；共同訴訟人，按其人數平均分擔訴訟
    費用，但共同訴訟人於訴訟之利害關係顯有差異者，法院得
    酌量其利害關係之比例，命分別負擔；民事訴訟法第80條之
    1及第85條第1項定有明文。分割共有物之訴係必要共同訴訟
    ，原告及被告間本可互換地位而起訴或應訴，被告應訴實因
    訴訟性質而不得不然，所為抗辯自為伸張或防衛權利所必要
    ，又分割方法係考量全體共有人利益後而為裁判，兩造為系
    爭土地共有人均因本裁判而受有利益，實質上無所謂何造勝
    訴敗訴之問題，若由被告負擔全部訴訟費用顯失公平，另兩
    造於本訴訟之利害關係，受應有部分比例影響而顯有差異，
    故本院認訴訟費用應由兩造按如附表所示應有部分比例分擔
    ，較為公平，爰判決如主文第2項所示。
五、訴訟費用負擔之依據：民事訴訟法第80條之1、第85條第1項
    。
中　　華　　民　　國　　110 　年　　7 　　月　　27　　日
                  民事第五庭    法  官　陳谷鴻
以上正本證明與原本無異。   
如不服本判決，應於判決送達後20日內，向本院提出上訴狀並表
明上訴理由，如於本判決宣示後送達前提起上訴者，應於判決送
達後20日內補提上訴理由書（須附繕本）。
如委任律師提起上訴者，應一併繳納上訴審裁判費（參照民事訴
訟法施行法第9條：上訴人有律師為訴訟代理人，或依書狀上之
記載可認其明知上訴要件有欠缺者，法院得不行民事訴訟法第44
2條第2項及第444條第1項但書之程序）。
中　　華　　民　　國　　110 　年　　7 　　月　　27　　日
                                書記官 曾盈靜   
【附表】　　
土　地 ⒈坐落臺南市○○區○○段000000000地號。 ⒉面積：1,258.1平方公尺。 ⒊使用分區：鄉村區。 ⒋使用地類別：乙種建築用地。 ⒌參見卷內土地登記第一類謄本、土地建物查詢資料（新調字卷第59頁至第65頁、本院卷第19頁至第22頁）。    共有人 編號 姓  名 應有部分比例 備註  1 林素蘭 294分之1   ２ 林皆得 294分之3   3 林皆國 294分之1   ４ 林皆源 294分之1   ５ 吳文雄 3分之1   6 吳聖裕 7分之2   ７ 吳志賢 147分之25   8 吳福安 126分之4 吳昌聯已於訴訟繫屬中（即110年6月2日）將其應有部分移轉登記給訴外人吳叔英，故對本件訴訟無影響，依民事訴訟法第401條第1項規定，本判決確定後對吳叔英（即被告吳昌聯於此訴訟標的法律關係之繼受人 ）亦有效力。  ９ 吳雅晶 126分之4    吳錦雲 126分之4    吳昌聯 126分之8    吳佑庭 126分之4